臺灣基隆地方法院民事判決　　　　　　　 91年度訴字第600號
原　　　告　宇○○
訴訟代理人　地○○
被　　　告　辛○○
　　　　　　戊○○
　　　　　　己○○
　　　　　　午○○
　　　　　　未○○
　　　　　　乙○○
　　　　　　丁○○
　　　　　　丙○○
　　　　　　酉○○
　　　　　　丑○○
　　　　　　甲○○
　　　　　　申○○
　　　　　　辰○○
　　　　　　寅○○
　　　　　　巳○○
　　　　　　戌○○
　　　　　　壬○○
　　　　　　　　　　　　號
　　　　　　子○○
　　　　　　癸○○
　　　　　　天○○
　　　　　　亥○○
　　　　　　庚○○
前列二十二人共同
訴訟代理人　游蕙菁律師
上列當事人間分割共有物事件，本院於94年6 月22日言詞辯論終
結，判決如下：
    主  文
兩造共有之坐落於台北縣萬里鄉○○里○○段崁腳小段第八十四
地號、面積壹仟壹佰壹拾壹平方公尺之土地，應予原物分割，其
分割方法：如附圖丙案中八四─甲部分之土地分歸原告取得；八
四部分之土地分歸被告取得，並按其應有部分比例，維持共有關
係；八四─乙部分之土地，由兩造依其應有部分比例，維持共有
關係。
訴訟費用新台幣捌仟貳佰伍拾元由被告連帶負擔。
    事實與理由
甲、原告方面：
一、原告起訴主張：兩造共有坐落台北縣萬里鄉○○里○○段崁
    腳小段八四號土地一筆，其使用分區雖編定為山坡地保育區
    ，但其使用類別則為丙種建築用地，依法非不得分割，兩造
    復無不分割之約定，雖原告前曾委請律師代函知被告等集會
    協議分割，惟被告均不到場致無法協議分割，爰依民法第八
    百二十三條之規定，訴請裁判分割。
二、系爭土地地形完整，且原告於系爭土地之權利範圍係四四八
    分之二五二，已逾二分之一，為避免爭執及減少拆除地上物
    之損失，其分割方式，法院可參酌台北縣汐止地政事務所於
    九十一年五月二十日就系爭共有地之複丈成果圖內所載分割
    共有物之丙案（卷頁88）作為分割方法。即複丈成果圖中八
    十四─甲部分之土地分割給原告，八十四部分割給被告，八
    十四乙部分為共用之通道，兩造依比例維持共有。
三、兩造就系爭共有土地之分割訴訟，歷經基隆地方法院八十八
    年度訴字第四一七號民事判決，台灣高等法院九十年度上易
    字第三八九號判決廢棄前開判決並發回原法院重新審理，嗣
    因原法院重新審理過程中，原告撤回對共有人之一即被告卯
    ○○之訴訟，依民事訴訟法第五十六條第一項第二款規定，
    其撤回效力及於其他共有人全體，前開分割訴訟因而終結，
    故請求法院調閱歷次訴訟資料以明案情。
四、系爭土地上原本有建號十九、二十之二建物，分別係由四房
    及二房建造居主之祖厝 (本院按：各房關係圖如附表所示)
    ，各坐落在系爭土地的左右邊，故有分管事實存在，原告
    應分得系爭土地左半部及八四地號甲的部分，另就通路部
    分願意維持共有。（卷頁112-113）
五、兩造針對系爭土地有無不得分割之約定，此一爭執於鈞院八
    十八年度訴字第四一七號事件中已為完整之辯論，該判決理
    由以：「依司法院大法官會議解釋第三四九號解釋意旨認為
    ，最高法院四十八年度台上字第一○六五號判例以「共有人
    於與其他共有人訂立共有物分割或分管之特約後，縱將其應
    有部分讓與第三人，其分割或分管契約，對於受讓人仍繼續
    存在」，就維持法律秩序之安定性而言，固有其必要，惟應
    有部分之受讓人若不知悉有分管契約，亦無可得而知之情形
    ，受讓人仍受讓與人所訂分管契約之拘束，有使善意第三人
    受不測損害之虞．．．．．」為依據，針對被告等人主張：
    依分關合約書以及部分共有人同意書，將系爭土地提供第三
    人興建汾陽宮等，故顯然共有人間有不分割之協議云云，認
    定：被告辛○○等九人既未舉證證明原告知悉上開情事，依
    司法院大法官會議解釋第三四九號解釋意旨，縱然系爭土地
    上有不分割之協議，原告不受其拘束。而認定系爭土地並無
    不能分割之情事存在，被告等之主張，悉與前案中所提證物
    與陳述相同，無非乃以舊有相同資再為相同主張。
六、被告等主張原告買受並取得卯○○之應有部分十六分之一，
    應塗銷之訴訟，前經鈞院九十三年度訴字第五四八號判決在
    案，業已確定，故系爭土地原告應有部分為十六分之九，不
    容置疑。
七、對分割方法之意見：
(一)系爭土地毗鄰之土地中，西側之八十五及八十五之一號土地
    ，依據分管合約書，均屬應分給四房所有，原告前向四房之
    郭換堂買得全部土地，然因被告等二房共有人尚未將登記於
    渠等名下之應有部分依約移轉予郭煥堂，是以郭煥堂就八十
    五地號土地已於九十三年十二月間，以設定抵押權之方式作
    為日後履行買賣契約之擔保，有登記謄本可稽，至於八十五
    之一地號土地，郭換堂並已依據原告指示將其應有部分移轉
    登記於卯○○ (已歿)名下。
(二)系爭土地北側之八十五之二地號土地，原為被告等與郭煥堂
    所共有，郭換堂之應有部分亦出售予原告，並登記於原告所
    指定之卯○○名下，且八十五之二地號自日據時期起，即由
    二房及四房依分關合約書，由四房耕作左半邊 (西側)， 二
    房 (即被告等人)耕 作右半邊 (東側)， 大致上與系爭土地
    上之原有建物之分配相同。
(三)至於系爭土地右邊之八十四之一、七十八之十二地號均為二
    房所有，由二房使用中，此亦有土地登記簿謄本可稽。
(四)由前揭土地使用之狀況可知，系爭土地毗鄰之土地，被告等
    人使用右半邊 (東側)， 原告為購得左半邊之使用權人，即
    四房郭煥堂之應有部分 。
(五)被告等人於系爭土地之右側，原本使用一部分做為廚房及豬
    圈，嗣因建築頹毀，被告等人乃於系爭土地上另以鐵皮屋搭
    蓋建物使用，有基隆地方法院檢察署九十一年度偵字第三九
    六號不起訴處分書可稽。，嗣並另再搭建一新的鐵皮屋於系
    爭土地之右側，有照片可證，其照片一號，乃九十四年一月
    一日所拍攝；照片二號，則為九十四年六月五日所拍攝，顯
    然足以分辨新搭建之貨櫃屋與先前狀況之不同 。
(六)被告等人主張分割方法應由渠等取得左邊土地云云，非但與
    現實使用狀況不符，且勢必造成日後整個土地使用上無法完
    整，被告忽視使用現況，意併存請求權傷害原告，其心態不
    可不查等語。土地登記謄本正本六件、台北縣汐止地政事務
    所於民國九十一年五月二十日就系爭共有土地之複丈成果圖
    影本一份、被告辰○○、申○○、午○○之戶籍謄本、基隆
    地方法院檢察署91年度偵字第1396號不起訴處分書一件、照
    片二幀等為證。
乙、被告方面：
一、系爭土地，原係原告前手之被繼承人（四房）郭連茂，與（
    大房）郭連應、（次房）郭連財、（三房）郭連瑞所共有，
    依渠等於昭和十二年間所立之分關合約書（即係分產合約書
    ），系爭八四號土地原係分與（次房）郭連財、（四房）郭
    連茂，惟於本省光復後，為求登記便利起見，即將系爭八四
    地號土地，以及其他共有土地，均辦理登記為該四房所共有
    ，此有分關合約書可證。（卷頁90-91）
二、嗣於民國七十一年十月間，即由四房郭連茂，與次房郭明智
    、郭明祈、辛○○、戊○○、己○○、午○○、未○○訂立
    同意書，將系爭八四地號土地，提供與郭姓宗親會興建汾陽
    堂（即現在之昆陽宮），以示敬仰歷代郭祖豐功偉績，並加
    強宗親情感，此有該同意書之影本（被證二）可證。系爭土
    地既為汾陽堂之利用所不可或缺，自有因物之使用而不能分
    割之情形存在，依法應不能請求分割，而原告為四房共有人
    之後手，明知上開情事自應受拘束而不得請求分割。（卷頁
    91）
三、上開分關合約書，為郭連應、郭連財、郭連瑞、郭連茂等四
    房所訂立，並為第四房郭連茂以外任何一房之後代所承認，
    是則，系爭八四地號土地，顯為第四房與第二房所共有，雖
    然在本省光復後，為求登記之便，而登記為四房共有，但在
    實際上，其登記為大房郭連應及三房郭連瑞為共有人之部分
    ，應屬信託關係。且依據大房郭連應之後代卯○○於民國八
    十五年五月十九日所書立之協議書，亦明確表示「無條件準
    備相關文件供次房辦理移轉手續」（蓋其應移轉返還與四房
    之部分，已經履行）。（卷頁93）
四、依照土地登記謄本所載，原告係於民國八十八年七月六日，
    向第四房郭連茂之後代郭煥堂購得系爭八四地號土地第四房
    二分之一之持分，於原審（88年訴字第417）訴訟中，又向
    大房郭連應之後代卯○○購得登記在其名下之持分。雖然，
    一般而言，受讓人對於其前手共有人間內部如何約定，並無
    受其拘束之必要，但須此項內部之約定，為其所不知，其始
    得不受拘束，申言之，法律係保護善意第三人，而並不保護
    惡意之第三人，查本件原告係系爭土地前共有人卯○○之媳
    婦，與被告等均屬親戚關係，系爭土地上之昆陽宮（原名汾
    陽堂），係七十一年間經卯○○等全體共有人同意所興建，
    迄今已有二十年，為公然存在之事實，原告顯無法諉為不知
    ，且原告亦自承，曾就舊祖厝翻修重建現有（作為廟宇使用
    ）之建物，約定不得拆除，則渠等顯係就現存之昆陽宮約定
    不拆除，且查系爭土地上於訂約時，除「昆陽宮」外，別無
    其他建物，所謂不能拆，自係指該土地應繼續提供與郭姓宗
    親會之昆陽宮使用甚明，至於該昆陽宮，則係於民國八十六
    年間，由汾陽堂更名而來，並有己○○可証，益見該崑陽宮
    即為上開同意書所載「汾陽堂」，而原告於購買該土地時，
    已明知其事，並承諾不能拆除該昆陽宮，自應受其拘束。（
    卷頁92）。
五、被告等為郭連應等人之後代，與原告之前手即四房郭連茂之
    後代郭煥堂，對於系爭土地，均負有應繼續提供與郭姓宗親
    會之昆陽宮使用之共同義務，系爭八四地號土地，於該昆陽
    宮所使用之部分，自有不能分割之情形，原告明知其事，且
    又承諾不為拆除於先，何能再訴請分割於後。（卷頁92）。
六、依前述分關合約書所載，系爭土地為二房及四房共有，故登
    記於大房及三房部份，係屬信託登記，而登記於前共有人卯
    ○○名下之十六分之一持分，亦為信託登記，其負有隨時辦
    理所有權移轉登記於二房共有人之義務（其已將屬於四房之
    持分，辦理所有權移轉登記於四房），除有前述分關合約書
    可證外，尚有卯○○自己所立之協議書（被證三）及保證書
    可稽（被證四），而原告自前手郭煥堂受讓系爭土地二分之
    一持分時，該土地買賣契約書即明白記載：「……根據家書
    所記為次房及四房各持有一半之權利」（被證五），故原告
    對此項事實，亦屬明知，詎卯○○及原告竟違背信託關係，
    於本件原審審理中，偽造買賣契約，由卯○○將其名下十六
    分之一持分，無償讓與原告並辦理移轉登記，核渠等所為顯
    涉及刑法之背信罪、使公務員登載不實罪及行使偽造私文書
    罪嫌。
七、關於分割之意見：被告主張以台灣高等法院複丈成果圖乙案
    作為系爭土地之分割方法，查系爭土地原有之昆陽宮經常用
    為廟會活動及聯絡之場所，是以由被告取得乙案之八十四之
    甲部分之土地，及被告間仍維持共有關係，便於活動現狀，
    且無不利於原告使用之情形，反之依丙案分割方法，原告取
    得靠外道路之部分，有礙被告利用昆陽宮廟會活動之進行，
    且原告迄未證明已取得八十五之一地號土地，其主張得與該
    土地連貫使用即不可採，至於甲案部分，因被告人數眾多找
    補困難於變價分割對於昆陽宮之現狀勢必造成重大且不利之
    影響。
八、提出分關合約書影本一件、同意書影本一件、卯○○書立之
    協議書影本一件、卯○○書立之保證書影本一件、土地買賣
    契約書影本一件為證。
丙、得心證之理由：
壹、程序方面
    按請求分割共有物之訴，屬於民事訴訟法第五十六條第一項
    所稱訴訟標的對於共同訴訟之各人必須合一確定者（最高法
    院四十二年台上字第三一八號判例）。而在必要共同訴訟，
    他造對於共同訴訟人中一人之行為，其效力及於全體，民事
    訴訟法第五十六條第一項第二款定有明文。此項規定，於固
    有必要共同訴訟有多數被告，原告僅對被告中一人，撤回起
    訴，亦應有其適用。另按，第二審法院廢棄第一審判決者，
    應視為第一審訴訟程序之全部均被廢棄，故受發回之第一審
    法院應本於兩造之新訴訟資料重為辯論及裁判。是上訴人於
    第二審法院廢棄第一審訴訟程序並發回更審以後，重為判決
    前，經對造同意而將第一審之訴撤回，自係於本案終局判決
    前之撤回，從而依民事訴訟法第二百六十三條第一項前段之
    規定，即應視同未起訴，則上訴人複行提起同一之訴，殊無
    違反一事不再理之原則（最高法院五十七年度台上字第一一
    五七號判決意旨參照）。本件原告前所提起分割共有物之訴
    ，業經本院作成八十八年度訴字第四一七號民事判決應予變
    價分割，嗣被告對上開原審判決不服向台灣高等法院提起上
    訴，該二審法院遂以原審訴訟程序有重大瑕疵為由予以廢棄
    之並發回重新審理。原告於發回更審中九十一年十二月十日
    言詞辯論期日時，經其他共同被告之同意，對共同被告卯○○撤回起訴（基隆地院九十一年度訴更字第二號卷頁43），
    參照前揭說明，此部份之訴即因撤回效力及於全體共同被告
    而終結，且應視同未起訴，則原告復行提起與前訴同一之本
    訴，即無違反一事不再理之原則。
貳、實體方面
一、原告起訴主張：兩造共有坐落台北縣萬里鄉○○里○○段崁
    腳小段八四號土地（下稱系爭土地），原告於系爭土地之權
    利範圍係四四八分之二五二，依法非不得分割，兩造間亦無
    不分割之約定，且因無法達成分割之協議，爰依民法第八百
    三十二條之規定，訴請法院為裁判分割。被告則以：系爭土
    地依伊等與原告前手之祖先所立分關合約書，應由次房及四
    房共同繼承，僅為求辦理繼承登記時方便，而由長房及三房
    出具協議書，同意日後辦理移轉登記，而逕登記為全體共有
    ，實則系爭土地真正共有人係次房及四房（而不及於原告之
    前手）。又七十一年十月間，原告前手之被繼承人郭連茂與
    郭明智，被告辛○○、戊○○、己○○、午○○、未○○，
    及被告丑○○、甲○○、申○○、辰○○之被繼承人郭明祈
    等全體共有人同意，將系爭土地連同坐落台北縣萬里鄉溪底
    村內崁一號共有使用權祖厝乙棟，提供予郭姓宗親會興建汾
    陽堂使用至今，原告為郭連茂後代之後手，明知此項事實之
    存在而仍受讓系爭土地，自應受其拘束。況原告於八十八年
    七月六日購買系爭土地時，已於買賣契約上明白約定其上建
    物不能拆除，而訂約當時系爭土地上除崑陽宮（原名汾陽堂
    ）外，別無其他建物，故該買賣契約上所謂不能拆之建物自
    係指崑陽宮無疑等情事，作為抗辯。
二、按各共有人得隨時請求分割共有物。但因物之使用目的不能
    分割或契約訂有不分割之期限者，不在此限。民法第八百二
    十三條定有明文。另「共有人於與其他共有人訂立共有物分
    割或分管之特約後，縱將其應有部分讓與第三人，其分割或
    分管契約，對於受讓人仍繼續存在」，就維持法律秩序之安
    定性而言，固有其必要，惟應有部分之受讓人若不知悉有分
    管契約，亦無可得而知之情形，受讓人仍受讓與人所訂分管
    契約之拘束，有使善意第三人受不測損害之虞，與憲法保障
    人民財產權之意旨有違，首開判例在此範圍內，嗣後應不再
    援用。至建築物為區分所有，其法定空地應如何使用，是否
    共有共用或共有專用，以及該部分讓與之效力如何，應儘速
    立法加以規範，併此說明。亦有大法官會議釋字第349 號解
    釋可據。
三、本件被告抗辯系爭土地業經原告之前手與被告間之祖先達成
    不予分割協議等情，並提出分關合約書、協議書、同意書影
    本各一份為證，惟為原告所否認。經查，依被告辛○○等九
    人提出之分關合約書，實屬被告等人之祖父輩郭連應、郭連
    財、郭連瑞、郭連茂四兄弟之遺產分割協議，其上均以地形
    地貌為記載方式，例如「．．次房四房拈得舊厝一座連竹圍
    東至竹林西至茶園墘南至圳北至崩山頂批明．．」等，與本
    件是否有不分割或分管之協議無涉。
四、另被告提出之四房郭連茂、與二房郭連財之子女郭明智等人
    之同意書，係該二個房份間對系爭約定興建汾陽堂之文件，
    大房郭連應家族、三房郭連瑞家族並未參與，故該等協議之
    內容，不必然為大房郭連應之子女，如卯○○、卯○○之媳
    婦所明知，而被告復未能舉證證明原告對前揭共同興建汾陽
    宮之協議，為原告所明知，則被告主張原告應受郭連茂等人
    共同興建汾陽宮之不分割協議之拘束，依前揭規定，自無足
    採。
五、綜上所述，被告辛○○等人抗辯系爭土地業經全體共有人同
    意不予分割，原告受其拘束云云，尚非可採，且系爭土地依
    其現在之使用目的，尚無不能分割之情薚，從而，原告主張
    兩造間就系爭土地並無不分割之約定，亦無不能分割之情形
    ，爰請求判決分割，依法有據，應予准許。
六、按法院分割共有物，雖不受當事人聲明之拘束，惟應依共有
    物之性質、經濟效用及全體共有人之利益為適當之分割；又
    分割共有物係以消滅共有關係為目的，法院為分割共有物之
    判決時，除有不能分割之情形或部分共有人曾經明示就其分
    得部分仍維持共有關係外，不能將共有物之一部分分歸某部
    分共有人共有，而創設新的共有關係。查本件兩造各自主張
    卷附之乙案及丙案之分割方法，本院鑑於下列理由，認為如
    附圖所示丙案之分割方法為適當，即丙案中之八四─甲部分
    分割予原告所有，八四部分分割予被告等人，並依其應有部
    分比例，維持共有關係，至於丙案中之八四─乙部分，則由
    兩造依其應有部分比例維持共有 (各當事人應有部分比例，
    則如附表一所示)。
(一)若被告分得丙案中之八四部分之土地，則渠等念茲在茲之昆
    陽宮可留存之部分較多，且亦可達渠等祭祀祖先之目的。
(二)系爭土地西側毗鄰之八十五及八十五之一號土地，亦係原告
    之前手郭煥堂所有，但已設定抵押權登記予原告，日後再讓
    與原告，非無可能。則原告自得與該土地合併使用，達到土
    地使用之經濟目的。
(三)系爭土地東南方及東側及之八十四之一、七十八之十二地號
    均為二房所有，由二房使用中，此亦有土地登記簿謄本可稽
    ，如以丙案分割，則被告間亦可合併該二筆土地使用，不致
    使土地使用因割裂而產生不便 。
(四)被告等人主張分割方法應由渠等取得左側土地（如乙案之八
    四─甲），但此分割方法，除昆陽宮所能留存予被告使用之
    範圍較少外，與前述土地合併使用之經濟目的相違背。
(五)被告分得之丙案中八四部分之土地，依其使用目的及被告之意
    願，應由被告維持共有之狀態。至於丙案中八四─乙部分，因
    系爭土地之通道部分，兩造願意維持共有，亦屬適當。
六、結論：原告之訴為有理由，依民事訴訟法第第八十五條第二項
    ，判決如主文。
中　　華　　民　　國　　94　　年　　7 　　月　　5 　　日
　　              民事庭法　官　蔡聰明
以上正本係照原本作成。
對於本件判決如有不服，應於收受送達後二十日內向本院提出上
訴書狀，敘述上訴之理由，上訴於臺灣高等法院，並按他造當事
人之人數附具繕本。
中　　華　　民　　國　　94　　年　　7 　　月　　5 　　日
                        書記官　王佩珠
附表一：兩造應有部分比例
　原告：
    宇○○：四四八分之二五二。
  被告：
　　辛○○：一一二分之七　(即四四八分之二八)。
　　戊○○：一一二分之七　(即四四八分之二八)。
　　己○○：一一二分之七　(即四四八分之二八)。
　　午○○：五六分之三　　(即四四八分之二四)。
　　未○○：五六分之三　　(即四四八分之二四)。
　　乙○○：四四八分之二。
　　丁○○：四四八分之二。
　　丙○○：四四八分之二。
　　酉○○：四四八分之二。
　　丑○○：四四八分之七。
　　甲○○：四四八分之七。
　　申○○：四四八分之七。
　　辰○○：四四八分之七。
    寅○○：九六分之一。
    巳○○：九六分之一。
    戌○○：九六分之一。
    壬○○：九六分之一。
    郭喬然：九六分之一。
    郭吳秀蘭：三八四分之一。
    子○○：三八四分之一。
    郭亮雄：三八四分之一。
    癸○○：三八四分之一。
    天○○：三八四分之一。
    亥○○：三八四分之一。
附表二：被告家族關係表
                              ┌─郭振盛─┬─乙○○
                              │          ├─丁○○
            ┌─郭連應(大房)─┤          ├─丙○○
            │                │          └─酉○○
            │                └─卯○○
            │
            │                 ┌─郭明智    ┌──丑○○
            │                 ├─郭明祈──┼──甲○○
            │                 ├─辛○○    ├──申○○
            │                 ├─戊○○    └──辰○○
            │                 ├─己○○
            │                 ├─未○○
郭三清───┼─郭連財(二房) ─┴─午○○
            │
            │                  ┌─郭明來
            │                  │
            ├─郭連瑞(三房)──┤
            │                  │
            │                  └─郭明月
            │
            │
            │
            └─郭連茂(四房)──郭煥堂
